臺灣高等法院臺南分院刑事判決
110年度上訴字第8號
上  訴  人  臺灣嘉義地方檢察署檢察官
被      告  廖亦安




指定辯護人  蘇佰陞律師
上列上訴人因被告毒品危害防制條例案件，不服臺灣嘉義地方法
院109年度訴字第464號中華民國109年10月26日第一審判決（起
訴案號：臺灣嘉義地方檢察署108年度偵字第4233號），提起上
訴，本院判決如下：
    主  文
上訴駁回。
    事  實
一、廖亦安基於幫助施用第一級毒品海洛因之犯意，持用門號00
    00000000號行動電話（下稱0977門號）作為聯絡工具，於10
    7年7月21日受楊志慧之請託及表明購買之金額後，先以簡訊
    傳送其名下所申設之中華郵政帳戶（000-00000000000000，
    下稱郵局帳戶）予楊志慧，指示楊志慧將購買毒品價金新臺
    幣（下同）16,000元匯入其郵局帳戶後，廖亦安再出面購買
    重量1錢之海洛因，並於翌日（22日）0時許，在嘉義縣○○市
    路○○號015500號旁鐵皮工寮交付重量1錢之第一級毒品海洛
    因予楊志慧，以此方式幫助楊志慧施用海洛因。
二、案經嘉義縣警察局朴子分局報告臺灣嘉義地方檢察署檢察官
    偵查起訴。
　　理  由
壹、程序部分
一、本件被告廖亦安轉讓第一級毒品經原審判處罪刑部分，未據
    檢察官、被告提起上訴，業已確定，此部分自不在本院審理
    範圍。
二、就本判決所引用之傳聞證據，本件當事人均明示同意有證據
    能力（本院卷第64-65頁），且於本院審理時，經逐一提示
    後，迄於言詞辯論終結前，未聲明異議，本院認該些證據做
    成之過程、內容均具備任意性、合法性，其陳述與本件待證
    事實具有關聯性，合於一般供述證據之採證基本條件，且證
    明力非明顯過低，以之作為證據，均屬適當，依刑事訴訟法
    第159條之5第1項規定，皆有證據能力。 　　
貳、實體部分
一、認定犯罪事實所憑之證據及理由
　㈠訊據被告廖亦安對楊志慧依其指示將16000元匯入其上述郵局
    帳戶，其購得第一級毒品海洛因後，於上述時、地，將約1
    錢之海洛因交付楊志慧等情供承不諱，核與證人楊志慧證稱
    ：我有拿到1錢的海洛因，我先匯款16,000元入被告郵局帳
    戶，被告要去臺北跟人拿毒品，之後被告搭高鐵回來時，我
    們約在我朋友吳慶輝住處（即上址之鐵皮工寮）附近交易等
    語（見偵卷第42頁；原審卷第122頁）大致相符，並有嘉義
    縣警察局朴子分局指認犯罪嫌疑人紀錄表（見警卷第9頁）
    、被告持用之0977門號與證人楊志慧所持用之門號00000000
    00號行動電話（下稱0909門號）間通訊監察譯文（見警卷第
    10-27頁、第56-62頁；偵卷第63-97頁）、原審107年度聲監
    字第000344號通訊監察書（見警卷第41-42頁）、0977門號
    通聯調閱查詢單（見警卷第43頁）、郵局帳戶交易明細（見
    訴卷第29頁）在卷可參，此部分事實應堪認定。
　㈡惟被告認其僅成立幫助施用第一級毒品犯行，堅決否認其構
    成公訴人所指販賣第一級毒品犯行，並辯稱：我那天剛好要
    回嘉義我媽媽的住處，只是順便幫楊志慧買，沒有得到任何
    好處，我自己也有在施用，其犯行應評價為幫助施用第一級
    毒品罪等語。經查：
　1.按行為人受施用毒品者委託，代為向上游毒販購買毒品後，
    交付施用者以供吸食，並收取價款之情形，行為人單純意在
    便利、助益施用，而基於與施用者間之意思聯絡，為施用者
    代購毒品，此屬「幫助施用毒品」之舉措，與行為人基於營
    利意圖，向上游毒販買斷毒品後，再自己出售毒品給施用者
    之「販賣毒品」行為不同；二者固同具向上游毒販取得毒品
    後，再交付施用者並收取代價之行為外觀，惟行為人主觀犯
    意有別，即「幫助施用毒品」者不若「販賣毒品」者具有營
    利意圖，二者之行為責任當有所別。而所謂合資、代購、調
    貨行為是否構成販賣，自應視被告在買賣毒品過程中之交易
    行為特徵而定，即其究係立於賣方之立場，向上游取得貨源
    後以己力為出售之交易，抑或立於買方立場，代為聯繫購買
    加以判斷；至於主觀上是否有營利意圖，除據被告之自白外
    ，應綜合一切客觀存在之案內證據資料，本於人類生活經驗
    累積歸納所得之經驗法則與論理法則，為合理之判斷，始稱
    適法（最高法院107年度台上字第4640號判決意旨參照）。
    而本件公訴人認被告應構成販賣第一級毒品罪，主要係以被
    告供述、證人楊志慧證述及卷附該二人間通訊監察譯文為依
    據。是以，本件被告係構成販賣第一級毒品，或者僅成立幫
    助施用第一級毒品犯行，其應探究者為依檢察官所提之上述
    證據是否足以證明被告上述犯行係基於營利意圖，向上游買
    斷毒品後，再自己出售毒品予楊志慧？或者僅足以證明被告
    主觀上係單純立於受施用毒品者即楊志慧委託而購買上述海
    洛因交付楊志慧？
　2.證人楊志慧於偵查中證稱：我要找被告拿海洛因，拿到1錢
    的份量，我先匯款16000元給被告，被告說再去臺北跟人拿
    ，最後被告搭高鐵回來時，我們約在嘉義縣○○市路○○號0155
    00號旁的鐵皮工寮，被告自己開車過來的，他到這裡來交付
    海洛因給我等語（見偵卷第42頁）；於原審證稱：我請被告
    幫我拿海洛因，我要跟被告調海洛因來自己施用，那時我打
    電話給被告，被告說他要去拿毒品，我跟他說我也要拿，請
    他順便幫我拿，然後我匯款16000元給被告，我知道被告沒
    有在販賣，但有在施用，所以有時候我會請被告幫我拿毒品
    ，因為被告跟我都有在施用，被告可以拿到海洛因，我請他
    幫我拿，我再給他錢等語（見原審卷第113-121頁），依證
    人楊志慧上開證述觀之，其雖匯款16000元予被告，但此應
    係其知悉被告欲向他人購買毒品施用，故事先匯錢給被告，
    故請託被告出面代為購買海洛因，僅足以證明被告係為幫助
    楊志慧其施用第一級毒品而代購海洛因，難據證人楊志慧之
    證述，推認被告係基於營利意圖而為。
　3.被告與證人楊志慧間有如下之通訊監察譯文：
      ┌───────────────────────┐
      │＊時間為：107年7月15日17時41分許，由證人楊志慧│
      │  以0909門號撥打電話予被告0977門號（見偵卷第75│
      │  頁）。                                      │
      │A（證人楊志慧）：喂，亦安喔。                 │
      │B（被告）：嘿，安納。                         │
      │A：你能不能幫我處理回來。                     │
      │B：蛤。                                       │
      │A：我說晚上啦。                               │
      │B：怎樣。                                     │
      │A：幫我處理回來。                             │
      │B：你說話太小聲聽不清楚。                     │
      │A：我說晚上能不能幫我處理回來。               │
      │B：我禮拜二才回去...明天早上還要去法院。      │
      ├───────────────────────┤
      │＊時間為：107年7月21日16時32分許，由證人楊志慧│
      │  以0909門號撥打電話予被告0977門號（見偵卷第81│
      │  頁）。                                      │
      │B（被告）：喂。                               │
      │A（證人楊志慧）：你現在哩。                   │
      │B：我在山上啊。                               │
      │A：你不是要去。                               │
      │B：對啊，你也沒打電話給我啊。                 │
      │A：你剛打那一通我在跟人家講話，那現在哩。     │
      │B：我不知道看你。                             │
      │A：你現在那邊有嗎？                           │
      │B：沒有。                                     │
      │A：你不上去嗎？                               │
      │B：對啊，你不是要那個...                      │
      │A：對啊，你不是要外出，叫人家用匯的，等你有去 │
      │   我再跟人家講再匯，你沒去怎麼匯。           │
      │B：你沒確定...                                │
      │A：有啊，錢匯過來了。                         │
      │B：嗯，好啊。                                 │
      ├───────────────────────┤
      │＊時間為：107年7月21日18時35分許，由被告以0977│
      │  門號撥打電話給證人楊志慧0909門號（見偵卷第81│
      │  頁）。                                      │
      │A（證人楊志慧）：喂，你現在哪，要過來拿錢嗎？ │
      │B（被告）：我還在上面。                       │
      │A：本來要叫你過來拿錢，不然你帳號匯給我。     │
      │B：好。                                       │
      │A：好。                                       │
      ├───────────────────────┤
      │＊時間為：107年7月21日18時37分許，由被告以0977│
      │  門號傳送簡訊給證人楊志慧0909門號（見偵卷第81│
      │  頁），內容為：                              │
      │  郵局-700                                    │
      │&ZZZZ; 00000000000000                              │
      ├───────────────────────┤
      │＊時間為：107年7月21日20時40分許，由證人楊志慧│
      │  以0909門號傳送簡訊給被告0977門號（見偵卷第83│
      │  頁），內容為：                              │
      │  現在要去匯，等我一下 匯1萬6                 │
      ├───────────────────────┤
      │＊時間為：107年7月21日21時41分許，由證人楊志慧│
      │  以0909門號撥打電話給被告0977門號（見偵卷第85│
      │  頁）。                                      │
      │B（被告）：喂。                               │
      │A（證人楊志慧）：你哪時候會到。               │
      │B：我現在趕車，不知來得及或來不及，我到車頭在 │
      │   告訴你。                                   │
      └───────────────────────┘
    細繹上開通訊監察譯文內容，楊志慧早於107年7月15日即先
    詢問被告是否得為其處理（即購買毒品海洛因），被告則回
    覆星期二（107年7月21日）晚上才要回來（被告自述當時人
    在臺北，預計於107年7月21日星期二晚間搭乘高鐵回嘉義，
    （見原審卷第130頁），可見被告本就預計於107年7月21日
    返回嘉義，並非特意為交付毒品給楊志慧才搭乘高鐵從臺北
    趕到嘉義；而楊志慧在確信被告於107年7月21日晚間會返回
    嘉義後，即於107年7月21日16時32分許，撥打電話予被告，
    詢問被告人在何處，且表示「等你有去我再跟人家講再匯（
    購買海洛因款項），你沒去怎麼匯。」，被告則回以「你沒
    確定...」等語後，被告即提供其郵局帳戶供楊志慧匯款購
    買海洛因之款項，楊志慧於完成匯款後，以簡訊傳送給被告
    通知匯款金額為16000元，被告於收訖該筆金額後，方向不
    明之毒品上手（無證據證明為未滿18歲之人）購買16000元
    價量之海洛因，並搭乘原本預計之高鐵車次返回嘉義。由上
    開情節觀之，被告是在證人楊志慧主動表示交付金錢給被告
    ，讓被告去購買海洛因，而被告亦確實是在收到楊志慧所匯
    之金錢後，始向他人購入海洛因，可見被告係以楊志慧為買
    方之立場，代楊志慧購買毒品；且海洛因價值非低，16000
    元之現金價值亦非微，故一般海洛因毒品買賣，應會約定（
    或以暗語約定）購買數量、金額，買方應會在取得毒品或確
    認賣方確有足夠毒品數量可購買後，始交付或匯入金錢，以
    避免買貴或者未收到毒品，又拿不回交付或匯入之款項等情
    事，而楊志慧在上述通聯中，不僅未向被告提及購買海洛因
    之數量、金額為何，且其是在尚未確認被告前往購買毒品前
    即先匯款，而被告則是在收到楊志慧匯款後，方出面購買海
    洛因交付楊志慧，此顯與一般販賣毒品常見之情形不同，益
    徵證人楊志慧所為係因知悉被告欲向他人購買毒品後，才先
    匯錢給被告，請被告出面代購海洛因等語為可信。故依被告
    與楊志慧間通訊監察譯文內容觀之，亦僅得推認被告係受楊
    志慧委託代購毒品，難以推認被告有營利之意圖。
  4.綜上，本案依檢察官所提被告供述、證人楊志慧證述及該二
    人間通訊監察譯文之內容觀之，均僅足以證明被告係受楊志
    慧委託方購入海洛因，無法證明被告該行為確有營利意圖達
    一般人可確信其為真實之程度。且依卷內資料，被告向毒品
    上手購得海洛因後，即搭乘高鐵返回嘉義，並即前往雙方約
    定之地點將海洛因交付楊志慧，並無事證據顯示被告有從中
    拿取部分毒品供己施用；何況，證人楊志慧不僅未證述有將
    其中部分海洛因分給被告，更就其買賣海洛因之價格情形證
    稱：我向其他人購買1錢的海洛因，也是大約16000元上下，
    我之前有販賣海洛因，差不多也是賣1錢16000元，我賺自己
    施用的量，但沒有賺到錢，就是可以拿到比較多的量，依照
    我的想法，被告應該沒有獲利等語（見原審卷第119頁、第1
    23頁），上述各益徵被告應無營利之意圖。至於證人楊志慧
    於原審證述過程中，雖有多句穿插使用「我要跟被告買」、
    「是被告拿毒品給我我跟他買的」、「我認為我是跟被告買
    的」（見原審卷第113頁、第117頁、第118頁）等使一般人
    均會誤認楊志慧向被告購買毒品之詞彙，惟被告就本案並無
    營利之意圖，僅係受楊志慧之託，以楊志慧所匯之金錢為其
    購入海洛因交付給楊志慧，業如前述，自不能僅片面擷取證
    人楊志慧於原審證述曾提及向被告買的等字眼，即不綜觀其
    證述全旨，而認被告有營利意圖，進而認被告有販賣海洛因
    之犯行。
  5.被告雖有收取16,000元及交付毒品海洛因之外觀行為，然其
    所為顯與一般販賣毒品事先約定交易之數量、金額，且係在
    確認收到毒品後始給付金錢之情況有間。此外，被告明知楊
    志慧有施用海洛因習慣，此自被告甫於107年7月6日因楊志
    慧毒癮發作，打電話告知「給我救一下」之語而轉讓海洛因
    予楊志慧施用，經原審判處轉讓海洛因罪刑確定，足見被告
    於代購之時，係明知被告欲施用海洛因而出於幫助施用之目
    的代購，被告應係基於協助楊志慧取得海洛因以施用之立場
    ，出面以楊志慧所匯金錢向毒品上手購買交付，被告意在便
    利、助益證人楊志慧施用海洛因，為其代購毒品，自屬「幫
    助施用毒品」之舉措無誤。檢察官認為被告此部分犯行應成
    立販賣第一級毒品罪，應有誤會。
  ㈢綜上所述，被告幫助施用第一級毒品犯行事證明確，堪以認
    定，應依法論科。
參、論罪科刑：
    核被告所為，係犯刑法第30條第1項前段、毒品危害防制條
    例第10條第1項之幫助施用第一級毒品罪。被告幫助施用第
    一級毒品前持有第一級毒品之低度行為，為幫助施用之高度
    行為所吸收，不另論罪。公訴意旨認被告係販賣第一級毒品
    罪，容有誤會，業如前述，惟販賣毒品與幫助施用毒品基本
    事實同一，本院自得變更起訴法條後加以審理。另被告所為
    係幫助楊志慧施用第一級毒品，依刑法第30條第2項規定，
    按正犯（施用第一級毒品）之刑減輕之。
肆、駁回上訴之理由　　
一、原審以被告幫助施用第一級毒品犯行，事證明確，予以論罪
    科刑，並審酌被告有施用毒品前科，素行非佳，應知毒品會
    嚴重侵害身心健康，卻仍幫助友人楊志慧施用海洛因，所為
    實屬不該，另衡被告警、偵均否認犯行，惟於原審終坦承犯
    行之犯後態度，幫助施用毒品對象僅1人，代買海洛因數量
    等節，及其所自陳之智識程度、家庭、經濟、生活狀況等一
    切情狀，量處被告有期徒刑6月，如易科罰金，以新臺幣100
    0元折算1日；並就沒收部分說明，未扣案之上開不詳廠牌09
    77門號行動電話1支（含SIM卡1張），係被告所有，供其犯
    幫助施用第一級毒品罪所用之物，刑法第38條第2項前段規
    定，沒收之，並於全部或一部不能沒收或不宜執行沒收時，
    追徵其價額。核其認事用法並無不當，量刑亦屬妥適。
二、檢察官上訴意旨略以：本件被告犯行已具販賣毒品行為交付
    毒品、收取價金之外觀，而依證人楊志慧於原審證述，其多
    次提及「（檢察官問：你剛才不是說你是跟被告買海洛因？
    ）證人答：是啊，是被告拿毒品給我我跟他買的。」、「（
    檢察官問：你的認知是說，因為被告也要買毒品，請他同時
    跟上手拿我要買的那部分，你再跟被告買嗎？）證人答：是
    我要買的那部分我拿錢給被告。」、「（檢察官問：在電話
    中有提到要合資購買毒品？）證人答：沒有。」，可見被告
    係向楊志慧購買毒品，並非與楊志慧合資購買毒品，縱合資
    購買毒品，亦有獲利；且被告原否認楊志慧匯入之金錢與毒
    品有關，迄原審最後陳述中始改稱其係幫楊志慧購買毒品云
    云，所述可信性低，顯見被告出爾反爾，前後矛盾，其供述
    憑信性甚低，自難採信。因此，原審認被告不構成販賣第一
    級毒品罪，僅成立幫助施用第一級毒品罪，應有未當，上訴
    請求撤銷原判決等語。
三、惟查，不能僅片面擷取證人楊志慧之證述提及向被告買的等
    字眼，即不綜觀楊志慧證述全旨，認被告有營利意圖，進而
    認被告確有販賣第一級毒品犯行等節，均經本院論述如前，
    且幫助施用毒品型態，並非僅有合資一項，單純為他人代購
    毒品亦屬之，故檢察官僅以楊志慧提及向被告買，未見合資
    資料，指摘原判決認定被告涉犯幫助施用第一級毒品犯行為
    不當，應無理由；又何以依卷內證據、綜觀楊志慧整體證述
    ，得認定被告所為幫助施用第一級毒品之自白可採，亦經論
    述如前，此並非僅以被告自白為據，故檢察官以被告於原審
    坦承幫助施用第一級毒品之自白憑信性有疑，進而認原判決
    認定不當，亦無理由。
四、綜上所述，本件檢察官上訴無理由，應予駁回。
本案經檢察官廖俊豪提起公訴，檢察官陳昱奉提起上訴，檢察官
章京文到庭執行職務。
中　　華　　民　　國　　110 　年　　10　　月　　12　　日
          　　　　刑事第五庭    審判長法　官  蔡廷宜
　　　　　　　　　　　　　　　　　　  法　官  翁世容
　　　　　　　　　　　　　　　　　　  法　官  林坤志
以上正本證明與原本無異。
如不服本判決應於收受送達後20日內向本院提出上訴書狀，其未
敘述上訴理由者，並得於提起上訴後20日內向本院補提理由書（
均須按他造當事人之人數附繕本）「切勿逕送上級法院」。
　　　　　　　　　　　　　　　　　　　書記官  凌昇裕　　
中　　華　　民　　國　　110 　年　　10　　月　　12　　日
附錄本案論罪科刑法條：
毒品危害防制條例第10條 
施用第一級毒品者，處6月以上5年以下有期徒刑。
施用第二級毒品者，處3年以下有期徒刑。
中華民國刑法第30條
幫助他人實行犯罪行為者，為幫助犯。雖他人不知幫助之情者，
亦同。
幫助犯之處罰，得按正犯之刑減輕之。